---
title: "Stats tutorial"
author: "Michele Scandola"
date: "last modified: `r date()`"
output:
  word_document: default
  html_notebook: default
  html_document:
    df_print: paged
---

```{r, echo = FALSE}
library(knitr)

my_mode <- function(x) {
  if(length(x)>1){
    return(density(x)$x[which.max(density(x)$y)])
  }else return(x)
}
```

# Types of statistical variables 30 November 2021

Quelle che vediamo sono:

- scala continua (sotto: intervallare e numerica) parametrica
- scala continua non parametrica
- frequenze
- conteggi
- ordinali

Però classicamente queste variabili sono rappresentate in modo diverso.
Per questo motivo qua sotto ti riporto qualcosa di più "classico", poi
riprendiamo quello che abbiamo visto.

Wikipedia: https://it.wikipedia.org/wiki/Variabile_(statistica)

|                    Tipologia dei dati                   |                                     Contenuto informativo                                      |
|:-------------------------------------------------------:|:----------------------------------------------------------------------------------------------:|
| Scala nominale (es: the type of brain lesion) | Relazione d'equivalenza                                                                        |
| Scala ordinale (es: likert scale) | Relazione d'equivalenza + Relazione d'ordine                                                   |
| Scala intervallare (es: neurological level of spinal cord injury, number of lesioned voxels) | Relazione d'equivalenza + Relazione d'ordine + Relazione d'uguaglianza                         |
| Scala di rapporto (es: reaction times) | Relazione d'equivalenza + Relazione d'ordine + Relazione d'uguaglianza + Relazione di rapporto |

relazione d'equivalenza: you can say if two values are equal or not
relazione d'ordine: you can say one value is greater or less than another
relazione d'uguaglianza: if the difference between two values is the same between two different values
  es: 17 - 7 and 34 - 24, the two differences have the same meaning
relazione di rapporto: you can compute the decimals

Torno ancora sulla tipologia di variabili, sulla differenza fra scala intervallare
e di rapporto.
La intervallare è una scala continua ma sulla quale non esistono i decimali.
Il numero di anni compiuti ad esempio, il valore in euro degli oggetti
(sotto il centesimo non vai... è un po' tirata ma vabbé), se
lo trasformiamo in numerico l'altezza della lesione spinale,
oppure il numero di voxel di una lesione.
E' come se su questa misura non potessi aumentare la precisione a livello infinito...
Ad un certo punto ti fermi, ma non per la precisione dello strumento, proprio
perché non esiste altro.
Su una scala invece a rapporto puoi aumentare questa precisione all'infinito.
Pensa ai tempi di reazione, puoi misurarli in secondi, millisecondi, microsecondi, ecc...
Potenzialmente potresti migliorare la precisione della misura in modo infinito.
Ma questa differenza fra scala intervallare e ordinale non fa molta differenza a livello di analisi.

## continuous parametric variables

è una variabile che può essere su scala intervallare o di rapporto.
è caratterizzata dal rispettare gli assiomi di Gauss-Markov,
in pratica ha media, moda e mediana equivalenti
e la funzione di frequenza di probabilità
simmetrica.

```{r}
varcont <- rnorm( n = 1000, mean = 15, sd = 7 )
plot( density( varcont ), main = "Variabile continua parametrica" )
abline(v=mean(varcont), col = 2)
abline(v=median(varcont), col = 3)
abline(v=my_mode(varcont), col = 4 ) 
legend("topright",
       lty = c(1,1,1),
       col = 2:4,
       legend = c("mean", "median", "mode"))
```

test che si possono utilizzare per analizzare questi dati

- se 2 gruppi indipendenti t.test(gruppo1, gruppo2, paired = FALSE)
                  t.test( y ~ group, data = dat, paired = FALSE)
- se 2 condizioni dipendenti t.test(cond1, cond2, paired = TRUE)
                  t.test( y ~ cond, data = dat, paired = TRUE)
- se regressioni o tutti fattori indipendenti: lm
- se fattori within-subjects, ANCOVA, fattori nested:
                  aov, da afex aov_4 aov_car, mixed, da lme4 lmer
                  
## continuous non-parametric variables

è una variabile che può essere su scala intervallare o di rapporto.
è caratterizzata dal NON rispettare gli assiomi di Gauss-Markov,
in pratica ha media, moda e mediana NON equivalenti
e la funzione di frequenza di probabilità
NON è simmetrica.

```{r}
varcont2 <- rgamma( n = 10000, rate = 1, shape = 10 )
plot( density( varcont2 ) , main = "variabile continua non parametrica" )
abline(v=mean(varcont2), col = 2)
abline(v=median(varcont2), col = 3)
abline(v=my_mode(varcont2), col = 4 ) 
legend("topright",
       lty = c(1,1,1),
       col = 2:4,
       legend = c("mean", "median", "mode"))
```
per analizzarla:

1. provare a trasformare la variabile e vedere se diventa normale, come col logaritmo
- se 2 gruppi indipendenti wilcox.test(gruppo1, gruppo2, paired = FALSE)
                  wilcox.test( y ~ group, data = dat, paired = FALSE)
- se 2 condizioni dipendenti wilcox.test(cond1, cond2, paired = TRUE)
                  wilcox.test( y ~ cond, data = dat, paired = TRUE)
- se anova fattore unico indipendente: kruskal.test
- se anova fattore unico dipendente: friedman.test
                  aov, da afex aov_4 aov_car, mixed, da lme4 lmer
- se modelo con effetti within e between, modelli lineari generalizzati
         glm o glmer da pacchetto lme4, mixed da pacchetto afex
         tempi di reazione: glmer con family = "Gamma"
         
```{r}
varlogcont2 <- log( varcont2 )
plot( density( varlogcont2 ) , main = "variabile continua non parametrica sotto logaritmo" )
abline(v=mean(varlogcont2), col = 2)
abline(v=median(varlogcont2), col = 3)
abline(v=my_mode(varlogcont2), col = 4 ) 
legend("topright",
       lty = c(1,1,1),
       col = 2:4,
       legend = c("mean", "median", "mode"))
```

## frequency or binomial variables

è una di frequenza caratterizzata da un massimo totale
questo a livello teorico comporta la possibilità di
poter calcolare una probabilità di successo/fallimento

```{r}
varbinom <- rbinom(n = 1000, size = 25, prob = 0.7)
hist(  varbinom , main = "variabile binomiale", breaks = 25,
       xlim = c(0,25))
abline(v=mean(varbinom), col = 2)
abline(v=median(varbinom), col = 3)
abline(v=my_mode(varbinom), col = 4 ) 
legend("topright",
       lty = c(1,1,1),
       col = 2:4,
       legend = c("mean", "median", "mode"))
```

test che si possono utilizzare per analizzare questi dati

- se 2 gruppi indipendenti chisq.test(M)
- se 2 condizioni dipendenti mcnemar.test(M)
- se unico fattore between chisq.test(M)
- se covariate, fattori multipli, ecc...
     da lme4: glmer, da afex: mixed, da base: glm, sempre con family = "binomial"
     
### Esempi:

```{r}
M <- cbind(
   c( 10, 5),
   c( 7, 19)
)

chisq.test(M)
mcnemar.test(M)
```
       


#### da database ottenere la matrici per chisquare       

```{r}
dat <- data.frame(
   yb <- c(
     rbinom(n = 50, size = 1, prob = 0.7),
     rbinom(n = 50, size = 1, prob = 0.3)
   ),
   group = rep(c("A", "B"), each = 50)
 )

a <- aggregate( yb ~ group, data = dat, FUN = sum)
a$no <- aggregate( yb ~ group, data = dat, FUN = function(x){length(x)-sum(x)})$yb
       
chisq.test(a[,2:3])
mcnemar.test(as.matrix(a[,2:3]))
```
       


#### unico fattore between subjects

```{r}
M <- rbind(
   c( 10, 5, 7, 8),
   c( 7, 19, 2, 100)
)

chisq.test(M)
```
       


## count or poissonian variables

è un conteggio, non abbiamo un numero fisso massimo
es: numero di nascite / morti
    numero di macchine rosse che passano in un'ora
    
```{r}
varpois <- rpois(n = 1000, lambda = 0.5)
hist(  varpois , main = "variabile poissoniana", breaks = max(varpois),
       xlim = c(0,max(varpois)))
abline(v=mean(varpois), col = 2)
abline(v=median(varpois), col = 3)
abline(v=my_mode(varpois), col = 4 ) 
legend("topright",
       lty = c(1,1,1),
       col = 2:4,
       legend = c("mean", "median", "mode"))
```

test che si possono utilizzare per analizzare questi dati

- se 2 gruppi indipendenti chisq.test(M)
- se 2 condizioni dipendenti mcnemar.test(M)
- se unico fattore between chisq.test(M)
- se covariate, fattori multipli, ecc...
     da lme4: glmer, da afex: mixed, da base: glm, sempre con family = **"poisson"**
     
## ordinal variables

è una scala likert, ma non il punteggio totale di un questionario validato
es: singola domanda di embodiment

```{r}
varorder <- cut( varcont, breaks = c(-5, -3, 0, 3, 10, 20, 41))
levels(varorder) <- paste("Likert", 1:8)
barplot(table(varorder))

plot( density( varcont ) )
abline(v=c(-5, -3, 0, 3, 10, 20, 41))
```

per analizzarla:

- se 2 gruppi indipendenti wilcox.test(gruppo1, gruppo2, paired = FALSE)
                  wilcox.test( y ~ group, data = dat, paired = FALSE)
- se 2 condizioni dipendenti wilcox.test(cond1, cond2, paired = TRUE)
                  wilcox.test( y ~ cond, data = dat, paired = TRUE)
- se anova fattore unico indipendente: kruskal.test
- se anova fattore unico dipendente: friedman.test
- se modelo con effetti within e between, modelli lineari generalizzati
         clmm o clmm2 da pacchetto ordinal